最高法院刑事判決　　　　　　一○○年度台上字第一六○九號
上　訴　人　蔡○○
選任辯護人　柯淵波律師
上列上訴人因妨害性自主案件，不服台灣高等法院高雄分院中華
民國九十八年十月三十日第二審判決（九十八年度上訴字第六九
六號，起訴案號：台灣高雄地方法院檢察署九十七年度偵字第一
三九一七號），提起上訴，本院判決如下：
    主  文
原判決關於連續對兒童乘機猥褻部分撤銷，發回台灣高等法院高
雄分院。
其他上訴駁回。
    理  由
壹、發回部分（連續對兒童乘機猥褻部分）：
本件原判決認定上訴人蔡○○有如其事實欄所載之連續對兒童乘
機猥褻犯行，因而撤銷第一審該部分之科刑判決，改判論處成年
人連續故意對兒童犯乘機猥褻罪刑，固非無見。
惟查，犯罪事實應依證據認定，有罪之判決書，應於理由內記載
認定犯罪事實所憑之證據及其認定之理由，否則即有理由不備之
違法。本件依原判決記載之事實，上訴人自民國八十九年間某時
起至九十一年間，明知Ｂ女（真實姓名、年籍均詳卷）為未滿十
四歲之女子，竟基於乘機猥褻之概括犯意，每二週二、三次，連
續在其高雄縣住處（地址詳卷）房間內，利用Ｂ女晚間熟睡而不
知抗拒之際，將手伸入Ｂ女衣褲內撫摸Ｂ女胸部、性器（外陰部
），並抓Ｂ女之手觸摸其性器，而為滿足其性慾之猥褻行為得逞
多次，並論以連續對兒童犯乘機猥褻之罪等情（見原判決第二一
頁第二行以下）。理由內採憑證人即被害人Ｂ女、證人Ｄ女、Ｅ
女（真實姓名均詳卷）分別於警詢及偵審之供（證）述為其論據
。惟稽之原判決所引據之供（證）詞，僅說明上訴人有為上載猥
褻態樣之犯行，及Ｂ女關於上訴人尚有對其為性交犯行之供述如
何不足採信之理由（見原判決第七頁第十七行以下至第十頁第二
行），但未據說明如何認定上訴人有於「八十九年間某時起至九
十一年間，每二週二、三次」對Ｂ女為連續乘機猥褻所憑之依據
及其認定之理由，致此部分事實之認定，失其所憑，自有判決理
由不備之違法。上訴意旨指摘原判決該部分不當，非無理由，應
認該部分有撤銷發回之原因。
貳、駁回部分：
一、對兒童（Ｃ女）乘機猥褻部分： 
按刑事訴訟法第三百七十七條規定，上訴於第三審法院，非以判
決違背法令為理由，不得為之。是提起第三審上訴，應以原判決
違背法令為理由，係屬法定要件。如果上訴理由書狀並未依據卷
內訴訟資料，具體指摘原判決不適用何種法則或如何適用不當，
或所指摘原判決違法情事，顯與法律規定得為第三審上訴理由之
違法情形，不相適合時，均應認其上訴為不合法律上之程式，予
以駁回。本件原判決綜合全部卷證資料，認定上訴人有如其事實
欄所載之對兒童（Ｃ女，真實姓名、年籍均詳卷）犯乘機猥褻犯
行，已詳敘所憑之證據與認定之理由；因認上訴人該部分犯行明
確，而撤銷第一審諭知該部分無罪之判決，改判論處上訴人成年
人故意對兒童犯乘機猥褻罪刑。上訴意旨略以：兒童及少年福利
法第七十條第一項有關兒童犯罪加重規定，應屬「刑法總則之加
重」，原判決論以刑法分則加重之性質，並謂所犯刑法第二百二
十五條第二項之罪，其法定本刑加重之結果，已非「最重本刑為
五年以下有期徒刑以下刑之罪」，有判決適用法則不當之違法；
依Ｃ女警詢供稱於上訴人將其褲子脫卸時已清醒，原判決未說明
Ｃ女有如何不知或不能抗拒之理由，亦有判決不載理由之違誤。
惟查：(一)、刑法第二百二十一條第一項強制性交罪、第二百二十
四條第一項之強制猥褻罪與第二百二十五條第一項之乘機性交罪
、同條第二項之乘機猥褻罪，其主要區別在於犯人是否施用強制
力及被害人不能抗拒之原因如何造成，為其判別之標準。如被害
人不能抗拒之原因，為犯人所故意造成者，應成立強制性交罪或
強制猥褻罪。如被害人不能抗拒之原因，非出於犯人所為，且無
共犯關係之情形，僅於被害人心神喪失或其他相類之情形不能抗
拒時，犯人乘此時機以行性交或猥褻行為者，則應依乘機性交或
乘機猥褻罪論處。原判決已說明依憑證人即被害人Ｃ之指證及其
他相關卷內資料等證據資料，上訴人係乘Ｃ女睡覺時為猥褻行為
之理由，無違經驗法則與論理法則，且屬事實審法院取捨證據職
權之適法行使，尚難漫指為違法。縱令上訴人乘機猥褻Ｃ女後，
Ｃ女醒來仍假裝睡覺，亦無解上訴人乘機猥褻之刑責。(二)、刑法
總則之加重，係概括性之規定，所有罪名均一體適用，刑法分則
之加重，係就犯罪類型變更之個別犯罪行為予以加重，成為另獨
立之罪名。兒童及少年福利法第七十條第一項前段規定對兒童、
少年犯罪之加重，係對被害人為兒童、少年之特殊要件予以加重
處罰，乃就犯罪類型變更之個別犯罪予以加重，屬於刑法分則加
重之性質。上訴意旨徒憑己見，指摘原判決此部分有適用法則不
當之違法，難謂適法。上訴意旨，對於原判決此部分究竟如何違
背法令，非依卷內資料為具體指摘，猶執陳詞，對於原審採證之
職權行使或原判決已說明事項，任意指摘為違法，或重為單純事
實之爭辯，難謂已符合首揭法定上訴要件，其該部分之上訴不合
法律上之程式，應予駁回。
二、對未滿十四歲之女子（Ｃ女）猥褻部分：
按第三審上訴書狀，應敘述上訴之理由，其未敘述者，得於提起
上訴後十日內補提理由書於原審法院，已逾上述期間，而於第三
審法院未判決前仍未提出上訴理由書狀者，第三審法院應以判決
駁回之，刑事訴訟法第三百八十二條第一項、第三百九十五條後
段規定甚明。本件上訴人另因對未滿十四歲之女子為猥褻案件，
不服原審該部分之判決，於九十八年十一月十三日提起上訴，並
未敘述理由，迄今逾期已久，於本院未判決前仍未提出，其該部
分上訴自非合法，應併予駁回。
據上論結，應依刑事訴訟法第三百九十五條、第三百九十七條、
第四百零一條，判決如主文。
中    華    民    國  一○○  年    三    月  三十一  日
                      最高法院刑事第九庭
                          審判長法官  石  木  欽  
                                法官  洪  佳  濱  
                                法官  韓  金  秀  
                                法官  段  景  榕  
                                法官  周  煙  平  
本件正本證明與原本無異
                                      書  記  官  
中    華    民    國  一○○  年    四    月    七    日
                                                      V